【裁判字號】    92,訴,1435
【裁判日期】    920828
【裁判案由】    確認債權存在
【裁判全文】
臺灣板橋地方法院民事判決  九十二年度訴字第一四三五號
    原      告  甲○○
    被      告  台北縣林口鄉農會
    法定代理人  乙○○
    訴訟代理人  鄭金溪律師
    複代理人    陳福寧律師
    被      告  丙○○            住台北縣林口鄉○○路十一鄰二十一號
右當事人間請求確認債權存在事件，本院判決如左：
    主  文
原告之訴駁回。
訴訟費用由原告負擔。
    事  實
甲、原告方面：
一、聲明：求為判決：
（一）確認被告間在新台幣（下同）一百二十萬元及自民國（下同）九十二年二月二
      十五日起至清償日止，按年息百分之六計算之利息，聲請程序費用及執行費用
      八千七百四十元之範圍內債權存在。
二、陳述：
（一）緣原告與債務人即被告丙○○因給付票款強制執行事件，依據執行名義，債務
      人即被告丙○○應給付原告一百二十萬元及自九十二年二月二十五日起至清償
      日止，按年息百分之六計算之利息，業經鈞院於九十二年五月二十一日以九十
      二年民執金字第一五一七一號執行命令予以扣押被告丙○○在被告台北縣林口
      鄉農會（下稱林口農會）之定期存款在案。
（二）詎被告林口農會竟向鈞院執行處聲明異議，其理由無非以「丙○○為本會貸款
      催收戶，依其與本會所訂授信約定書第六條之規定，其定期存款已為本會逕予
      抵銷」，惟查被告林口農會所主張抵銷之時點乃是九十二年五月二十九日，係
      鈞院執行處發執行命令即假扣押查封之後，然債務人即被告丙○○對林口農會
      之債權已遭扣押查封在案，被告林口農會即不得為抵銷之主張，從而被告林口
      農會抵銷之主張應不生效力，故其聲明難認為真實。
三、證據：提出執行命令、民事執行處通知、林口農會九十二年五月二十九日函（以
          上均影本）各乙份為證。
乙、被告方面：
一、被告林口農會部分：
１、聲明：求為判決：駁回原告之訴。
２、陳述：
  (1)、緣被告丙○○於八十九年三月十二日向被告林口農會貸款九百五十萬元，到期
      日為九十一年三月十二日止，雙方並書立授信約定書，其第六條約定「立約人
      同意寄存貴會之各種存款即對貴會之一切債權，縱其清償期尚未屆至，貴會得
      以之行使抵銷權」。此有被告丙○○與被告林口農會所立擔保放款借據與林口
      農會授信約定書可稽。迨九十一年三月二十一日借款返還期限屆至，被告丙○
      ○無法還款，遂與被告林口農會展延還款期限至九十一年十月四日，惟屆期被
      告丙○○仍無法償還所有借款。是以，被告林口農會乃將被告丙○○寄存本會
      之定期儲蓄存款共計三百二十二萬元，依前開授信約定書第六條規定行使抵銷
      權。
  (2)、按「二人互負債務，而其給付種類相同，並均屆清償債期者，各得以其債務，
      與他方之債務，互為抵銷」、「抵銷，應以意思表示，向他方為之。其相互間
      債之關係，溯及最初得抵銷時，按照抵銷數額而消滅」，民法第三百三十四條
      第一項、第三百三十五條第一項定有明文。是被告丙○○寄存於林口農會之定
      期儲蓄存款三百二十二萬元，既經被告林口農會於九十一年十月四日主張抵銷
      應已消滅，即其對本會無任何存款債權存在。
  (3)、退而言之，縱被告林口農會於九十一年十月四日因未對被告丙○○為抵銷意思
      表示而未生抵銷之效力。然被告林口農會與被告丙○○前開互負債務，既均已
      屆清償期，給付種類相同適於抵銷狀態，則被告林口農會縱於九十二年五月二
      十六日接到鈞院扣押命令後，再於同年月二十九日向被告丙○○行使抵銷權之
      意思表示，參諸民法第三百四十條規定「受債權扣押命令之第三債務人，於扣
      押後，始對其債權人取得債權者，不得以其所取得之債權與受扣押之債權為抵
      銷」之反面解釋，第三人在收受扣押命令前，對於執行債務人已取得之債權，
      無論其清償期是否在收受扣押命令之送達前，均得主張與扣押之債權主張抵銷
      ，以保護第三債務人期待抵銷之利益。故被告林口農會得對被告丙○○主張抵
      銷，而使其對被告林口農會之三百二十二萬存款債權溯及最初得為抵銷時而消
      滅。
  (4)、綜上所述，被告丙○○對被告林口農會之前開定期存款債權既經被告林口農會
      主張抵銷而消滅，其債權即不存在，原告之訴顯無理由。
（三）證據：提出擔保放款借據、林口農會授信約定書、林口農會存單事項變更登錄
            單及定期儲蓄存款單、陳計男著強制執行法釋論第五一三頁（以上均影
            本）各乙份為證。
二、被告丙○○部分：
    被告未於言詞辯論期日到場，亦未提出準備書狀作何聲明或陳述。
丙、本院依職權調閱本院民事執行處九十二年度執字第一五一七一號卷。
    理  由
甲、程序方面：
    本件被告丙○○未於言詞辯論期日到場，核無民事訴訟法第三百八十六條各款所
    列情形，爰依原告聲請，由其一造辯論而為判決。
乙、實體方面：
一、原告起訴主張：被告丙○○因積欠原告票款一百二十萬元，經原告聲請本院為強
    制執行，已據本院於九十二年五月二十一日以九十二年民執金字第一五一七一號
    執行命令就上開範圍扣押被告丙○○在被告林口農會之定期存款債權。詎被告林
    口農會竟以該存款債權已經伊抵銷而聲明異議，因被告林口農會主張抵銷之時點
    係在本院執行處發執行命令予以扣押之後，是被告林口農會抵銷之主張應不生效
    力。為此，爰提起本件訴訟，請求確認被告間在一百二十萬元及自九十二年二月
    二十五日起至清償日止，按年息百分之六計算之利息，聲請程序費用及執行費用
    八千七百四十元之範圍內債權存在。
二、被告林口農會則以：被告丙○○於八十九年三月十二日向被告林口農會貸款九百
    五十萬元，約定還款日為九十一年三月十二日。而依被告間授信約定書第六條、
    民法第三百三十四條第一項及第三百三十五條第一項之規定，被告丙○○於被告
    林口農會之定期儲蓄存款三百二十二萬元，早經被告林口農會於九十一年十月四
    日就被告丙○○積欠該農會九百五十萬元債權中就相同金額部分為抵銷而消滅。
    縱認被告林口農會對丙○○未為前開抵銷之意思表示而不生抵銷之效力，然被告
    林口農會於九十二年五月二十六日接獲本院扣押命令後，已於九十二年五月二十
    九日向被告丙○○為抵銷之意思表示，參諸民法第三百四十條規定之反面解釋，
    雖被告林口農會抵銷之意思表示在法院扣押命令之後，亦屬合法生效，以保護被
    告林口農會期待抵銷之利益。故被告丙○○對被告林口農會之三百二十二萬存款
    債權業經溯及最初得為抵銷時而消滅等語，資為抗辯。
三、原告主張被告丙○○積欠其票款一百二十萬元，經原告聲請本院為強制執行，已
    據本院於九十二年五月二十一日以九十二年民執金字第一五一七一號執行命令就
    上開範圍扣押被告丙○○在被告林口農會之定期存款債權，惟經被告林口農會以
    該債權已經伊抵銷而聲明異議之事實，業據提出執行命令、民事執行處通知、林
    口農會九十二年五月二十九日函（以上均影本）各乙份為證，且為被告林口農會
    所不爭；而被告丙○○則於相當時期受合法之通知，而未於言詞辯論期日到場，
    亦未提出書狀爭執，復為本院依職權調取前開民事執行卷查閱確實，是原告前開
    主張，自堪信為真實。惟經被告林口農會以前揭情詞置辯。是本件所應審究者，
    厥在被告林口農會對被告丙○○是否有九百五十萬元之債權，及伊以該債權就被
    告丙○○於該行之定期存款債權為抵銷，是否合法。經查：
（一）被告丙○○於八十九年三月十二日向被告林口農會貸款九百五十萬元，約定還
      款日為九十一年三月十二日，雙方並書立授信約定書，約定：「立約人（即被
      告丙○○）同意寄存貴會（即被告林口農會）之各種存款即對貴會之一切債權
      ，縱其清償期尚未屆至，貴會得以之行使抵銷權」；又該借款屆期並未獲被告
      丙○○清償乙節，業據被告林口農會提出擔保放款借據、林口農會授信約定書
      等件影本各一件為證，且為原告所不爭（見本院九十二年八月十四日言詞辯論
      筆錄第二頁第十三行），自屬真實，首先敘明。
（二）按「二人互負債務，而其給付種類相同，並均屆清償債期者，各得以其債務，
      與他方之債務，互為抵銷」、「抵銷，應以意思表示，向他方為之。其相互間
      債之關係，溯及最初得抵銷時，按照抵銷數額而消滅」，民法第三百三十四條
      第一項、第三百三十五條第一項定有明文。被告林口農會抗辯被告丙○○寄存
      於該會之定期存款業經其於九十一年十月四日抵銷乙節，固據提出被告林口農
      會存單事項變更登錄單及被告丙○○定期儲蓄存款單（以上均影本）等件為證
      ；惟依民法第九十四條、第九十五條第一項規定：「對話人為意思表示者，其
      意思表示，以相對人了解時，發生效力。」、非對話而為意思表示者，其意思
      表示，以通知達到相對人時，發生效力。」，本件被告林口農會抗辯被告丙○
      ○寄存於林口農會之定期儲蓄存款已於九十一年十月四日經伊抵銷，並未舉證
      證明伊於當時向被告丙○○為通知或已經蔡某知悉之證據，是尚難認被告丙○
      ○寄在於該會之前開定期存款債權，於九十一年十月四日即經被告林口農會抵
      銷。
（三）惟按受債權扣押命令之第三債務人，於扣押後，始對其債權人取得債權者，不
      得以其所取得之債權與受扣押之債權為抵銷，為民法第三百四十條所明定。依
      其反面解釋可知，倘受扣押命令之第三人在扣押之前對債務人取得之債權，即
      得以之與債務人受扣押之債權相抵銷，亦即扣押後第三人仍得以其在先前對債
      務人取得之債權主張抵銷，應無疑義（最高法院八十二年台上字第二三一四號
      判決參照）。承前所述，被告林口農會於受本院前開扣押命令前，既對被告丙
      ○○有前揭債權，揆之前開說明，被告林口農會前縱未對被告丙○○之債權為
      抵銷之主張，伊於收受本院扣押命令後，仍得為抵銷之主張。查，被告林口農
      會於收受本院前開扣押命令後，已於九十二年五月二十九日向被告丙○○為抵
      銷之通知，經原告自認在卷（見卷附起訴狀），並有該會九十二年五月二十九
      日北縣林農信字第九二○三三四號函影本在卷可憑，則被告丙○○對被告林口
      農會之前揭定期存款債權，既經被告林口農會抵銷，且應溯及於最初得抵銷時
      ，按照抵銷數額而消滅，是原告認被告丙○○對被告林口農會尚有債權存在，
      即無可採。
四、綜上所述，被告林口農會抗辯被告丙○○對伊之債權，已經伊抵銷乙節，堪以採
    信；原告主張該債權仍屬存在，尚無可採。從而，原告請求確認被告間在一百二
    十萬元及自九十二年二月二十五日起至清償日止，按年息百分之六計算之利息，
    聲請程序費用及執行費用八千七百四十元之範圍內債權存在，為無理由，應予駁
    回。
五、結論：原告之訴為無理由，依民事訴訟法第三百八十五條第一項前段、第七十八
    條，判決如主文。
中      華      民      國    九十二    年      八      月  二十八    日
                                臺灣板橋地方法院民事第二庭
~B法      官  林玫君
右為正本係照原本作成
如對本判決上訴，須於判決送達後廿日內向本院提出上訴狀
中      華      民      國    九十二    年      八      月  二十八    日
~B法院書記官  王政煌


司法院資訊處製作；財團法人民間司法改革基金會備份。
